【裁判字號】    96,上更(一),909
【裁判日期】    970829
【裁判案由】    毒品危害防制條例
【裁判全文】
臺灣高等法院刑事判決             96年度上更(一)字第909號
上  訴  人
即  被  告  乙○○
選任辯護人  羅紀雄律師
上列上訴人因毒品危害防制條例案件，不服臺灣桃園地方法院92
年度訴字第585號，中華民國93年9月27日第一審判決（起訴案號
：臺灣桃園地方法院檢察署91年度偵字第21892 號），提起上訴
，判決後經最高法院第1次發回更審，本院判決如下：
    主  文
原判決撤銷。
乙○○無罪。
    理  由
一、公訴意旨略以：乙○○基於販賣第二級毒品安非他命營利之
    概括犯意，於民國九十一年十一月初起，先後數次以每包新
    台幣（下同）五百元之代價，在桃園縣龜山鄉販賣第二級毒
    品安非他命予甲○○，嗣甲○○於同年十二月一日二十時許
    ，以0000000000號行動電話，聯絡乙○○所使用
    之0000000000號電話，約定購買三千元之二級毒
    品及交易地點，嗣於同日二十一時三十分許，乙○○前來交
    付二級毒品予甲○○時當場為警查獲，並扣得尚未交付之安
    非他命一公克，因認被告涉有違反毒品危害防制條例第四條
    第二項之販賣第二級毒品罪嫌云云。
二、訊據被告堅決否認有何販賣安非他命犯行，並辯稱：「我是
    受朋友徐振崇之託要去載甲○○，我與甲○○並不熟，不是
    要拿安非他命給他。扣案之安非他命係我案發前向他人「阿
    國」購買要自用的。甲○○是因洗衣機的事懷恨在心，才誣
    陷我的」等語。而公訴人認被告涉有販賣安非他命罪嫌，無
    非係以證人甲○○於警詢、偵查中之證詞，以及當場扣得之
    安非他命一公克，為其主要依據。
三、按犯罪事實應依證據認定之，無證據不得認定犯罪事實；不
    能證明被告犯罪者，應諭知無罪之判決，刑事訴訟法第一百
    五十四條第二項、第三百零一條第一項定有明文。又所謂認
    定犯罪事實之證據，係指足以認定被告確有犯罪行為之積極
    證據而言，苟未能發現相當證據，或證據不足為不利於被告
    事實之認定時，即應為有利於被告之認定，更不必有何有利
    之證據，亦不能以推測或擬制之方法，以為裁判基礎，最高
    法院二十九年度上字第三一０五號、四十年度臺上字第八六
    號、五十六年度臺上字第八０七號判例意旨可資參照。又「
    認定犯罪事實所憑之證據，雖不以直接證據為限，間接證據
    亦包括在內；然而無論直接或間接證據，其為訴訟上之證明
    ，須於通常一般之人均不致有所懷疑，而得確信其為真實之
    程度者，始得據為有罪之認定，倘其證明尚未達到此一程度
    ，而有合理之懷疑存在時，事實審法院復已就其心證上理由
    予以闡述，敘明其如何無從為有罪之確信，因而為無罪之判
    決，尚不得任意指為違法。」、「檢察官對於起訴之犯罪事
    實，應負提出證據及說服之實質舉證責任，倘其所提出之證
    據，不足為被告有罪之積極證明，或其指出之證明方法，無
    從說服法院以形成被告有罪之心證，基於無罪推定之原則，
    自應為被告無罪判決之諭知。」，亦經最高法院著有七十六
    年臺上字第四九八六號、九十二年臺上字第一二八號判例意
    旨可參。
四、經查：
  (一)被告於前述時間騎機車，攜帶扣案之白色結晶體物品一包至
    前述為警查獲地點，欲與證人甲○○碰面時，為證人宋日全
    、黃文威、李聲孝等人制伏，其將前述物品丟棄地上，為警
    查獲等情，固迭據被告於警訊、偵訊、原審及本院前審及本
    院調查、審理時坦承在卷，核與證人甲○○於原審審理時暨
    證人宋日全、黃文威、李聲孝於原審審理時證述之情節大致
    相符，並有前述物品扣案可資佐證。而前述物品經送國防部
    憲兵司令部刑事鑑識中心鑑驗結果，含有甲基安非他命成分
    ，原淨重０‧七九二四克，取樣０．０二八九克已鑑析用罄
    ，驗餘淨重０．七六三五克等情，亦有該中心九十二年八月
    二十六日（九二）宇鑑字第一一六一三號鑑驗通知書一紙附
    卷為憑，前述物品係屬第二級毒品，固可認定。
  (二)然審究本件販賣第二級毒品案查緝之經過，乃證人即龜山分
    局刑事組小隊長黃子龍於查獲本件毒品案件前一日先行查緝
    證人甲○○施用毒品安非他命案件，經要求證人甲○○供出
    毒品來源，證人甲○○乃配合警方於翌日即本件查獲當日上
    午以其使用之0000000000號行動電話與被告當時
    使用之0000000000號行動電話聯絡，佯稱購買三
    千元之安非他命，案發時被告依約前來交貨，並於到達其住
    處巷口時撥打電話告知其已到達，證人甲○○乃事先打電話
    通知證人宋日全等人在場埋伏，以便查獲供應其毒品之藥頭
    （即被告）等情，業據證人黃子龍、甲○○於原審審理時證
    述在卷（原審卷第一六四頁、第二六五至二六七頁、第二六
    九頁、第二七一頁），另證人甲○○於原審審理中結證稱係
    故意誘被告出來被抓（見原審卷第二六九頁），是證人甲○
    ○其意即在使被告受刑事處分，其證言之真偽，是否與事實
    相符，自應詳加辨析。經核證人甲○○於偵查中時稱：伊與
    乙○○只有交易過一次，剛好要去拿毒品被為警查獲（見偵
    卷第二六頁反面、第二六之一頁），同日於檢察官訊問時，
    先稱：印象中有向乙○○買過、買三、五百元；嗣改稱：向
    乙○○買過二、三次，每次五百元左右等語（見偵卷第二十
    七頁），是證人甲○○於偵查中之證述前後不一，已見疵議
    ，所言自難盡信。
  (三)又按刑法上所謂陷害教唆，係指行為人原無犯罪之意思，純
    因具有司法警察權者之設計誘陷，以唆使其萌生犯意，待其
    形式上符合著手於犯罪行為之實行時，再予逮捕者而言。此
    種「陷害教唆」，因行為人原無犯罪之意思，具有司法警察
    權者復伺機逮捕，係以不正當手段入人於罪，尚難遽認被陷
    害教唆者成立犯罪。至刑事偵查技術上所謂之「釣魚」者，
    則指對於原已犯罪或具有犯罪故意之人，司法警察於獲悉後
    為取得證據，以設計引誘之方式，佯與之為對合行為，使其
    暴露犯罪事證，待其著手於犯罪行為之實行時，予以逮捕、
    偵辦者而言。後者因犯罪行為人主觀上原即有犯罪之意思，
    倘客觀上又已著手於犯罪行為之實行時，自得成立未遂犯，
    與「陷害教唆」情形迥然有別。「釣魚」因屬偵查犯罪技巧
    之範疇，並未違反憲法對於基本人權之保障，且於公共利益
    之維護有其必要性，故依「釣魚」方式所蒐集之證據資料，
    非無證據能力（最高法院九十六年台上字第六六二八號判決
    意旨參照）。本院綜觀全卷被告所涉販賣安非他命之犯行，
    僅有證人甲○○一人之單一指述，別無其他證據可資佐參，
    且參以證人甲○○係配合警方之查緝行動而為之前述之聯繫
    行為，是被告於證人甲○○為聯絡購買安非他命之事宜前，
    被告是否即有販賣安非他命之營利意圖，自有再行斟酌之餘
    地。復審之證人甲○○於警訊時證稱：「我第一次在九十一
    年八月間跟乙○○買，．．乙○○每次都會把安非他命拿來
    桃園縣龜山鄉○○○街六號四樓賣給我的。」等語（偵卷第
    一二頁），惟其並未就具體之買賣過程敘述。於偵訊中又稱
    ：「你在十二月一日（前）有無向乙○○買過？）有，買三
    、五百元，但時間我不記得了。印象中有向乙○○買過。．
    ．我向乙○○拿了二、三次毒品，金額為五百元左右，在龜
    山鄉○○路合作金庫旁的二○○一網咖旁的巷內買的。第二
    次在龜山（壽山國中旁）的黃昏市場買的。」等語（偵卷第
    二六、二七頁）。是依證人甲○○前開陳述，其對於購買之
    時間及細節，亦未能確定，且所陳述之購買地點，亦與其於
    警訊中之陳述不符（網咖、黃昏市場與其住處）。況於原審
    審理時又改稱除此次外曾向被告購買至少三次以上，每次都
    買（拿）一千元，都是在（我家）樓下買，偵訊中所稱「在
    龜山二○○一網咖那邊」是向乃雄買的，黃昏市場好像有買
    過等語（原審卷第二六六頁、第二六九頁、第二七四頁）。
    是其就每次購買之數量（五百或一千元）、地點之陳述，偵
    訊及審理時又有前後不一致之處，實無以證人甲○○前後不
    一，且未能具體、明確指述其向被告購買安非他命之細節之
    指述，為被告於本次查獲前有其他販賣安非他命犯行之認定
    ，又證人甲○○於偵查中即稱係伊朋友「乃雄」告訴伊被告
    處有毒品可拿（見偵卷第二六之一頁），然於原審改稱其向
    乃雄購買安非他命（見原審卷第二七四頁），是證人甲○○
    所稱之乃雄之人本身即在販賣安非他命，何以會推介證人甲
    ○○可向被告買安非他命，此與一般常理有違，自難以證人
    甲○○於偵查中所稱，遽以推論被告於本件攜帶安非他命為
    警查獲前，即有販賣安非他命之營利意圖，是此並無積極之
    證據證明於證人甲○○配合警方查緝毒品與被告為電話聯繫
    前，被告原已有販賣安非他命犯罪之意思。
  (四)至被告於本件警訊、偵訊時之初坦承其係要拿安非他命給甲
    ○○等語（偵卷第七、十七頁），核與證人甲○○所述相符
    。雖被告於原審審理時辯稱：「甲○○係因其向朱某購買電
    視機及徐振崇向其購買洗衣機之事，均有爭執，故而對其等
    二人不滿（故意對被告為不利之供述。）」等語；惟：1.被
    告於警、偵訊時，業已知悉證人甲○○已證述向其購買安非
    他命之事，渠等間果真有前述嫌隙，被告於警、偵訊及原審
    九十三年二月六日第一次準備程序時，何以均未言及？甚至
    於警、偵訊時供稱其二人間並無仇隙等情；2.再者，證人甲
    ○○於原審審理時供稱：其出售電視予被告一事，並無爭執
    ，另洗衣機係出售予「小傑」之人，其與「小傑」間固有爭
    執，惟徐振崇並非「小傑」，亦非與「小傑」一起搬走洗衣
    機之人，其亦不認識徐振崇等語（原審卷第二七０至二七三
    頁）；而證人徐振崇亦證稱：其不認識甲○○、未向朱某購
    買洗衣機或與他人間因購買洗衣機、電視機未付錢或有糾紛
    等情（原審卷第一六五至一七一頁）；3.況且，證人徐振崇
    果真係因洗衣機買賣之事與甲○○發生糾紛之人，甲○○因
    而生報復之心而欲報警捉拿，則朱某於原審審理時，自應會
    指認「徐振崇」係販賣安非他命之人才對，是被告辯稱：證
    人甲○○係因前述電視機、洗衣機之買賣糾紛而故意陷害云
    云，要不足採。又被告於原審及本院審理時就其案發當時與
    證人甲○○見面之目的，雖均辯稱：「案發當時係徐振崇打
    電話要伊至該處載甲○○。」云云，惟此為證人徐振崇、甲
    ○○所否認，且其二人均供稱：渠等二人互相並不相識等語
    （原審卷第一六五頁、第一六六頁、第一七０頁、第一七一
    頁、第二六九頁、第二七０頁），況且被告於警、偵訊時均
    係辯稱「案發時其係應證人甲○○之請，欲將朱某放在其機
    車內之毒品送回」，從未提及證人徐振崇，更未言及「徐某
    打電話要其搭載朱某」等情，足見其於原審、本院前審及本
    院所辯，係事後杜撰、卸責之詞，不足採信。是被告前開所
    辯，要難採信，而以被告於警訊時所供要拿安非他命予證人
    甲○○一語，應與事實相符，堪予採信。然如前述，證人甲
    ○○於以電話聯繫被告購買安非他命之初，並無證據證明已
    有意圖販賣安非他命之犯罪意思，或被告係為營利之意圖販
    入安非他命，而被告於原審審理時自承該扣案之安非他命係
    其於案發前半小時在桃園火車站統領百貨附近，為供自己吸
    食之用向『阿國』買的等語（見原審卷第二三一頁、第二七
    五頁），是被告顯然係於證人甲○○來電表明購買安非他命
    毒品之後，始萌營利之意圖，並依約前往交付系爭扣案之安
    非他命一包，自明。惟揆諸前揭說明，檢察官所舉之證據無
    從證明被告於本件攜帶毒品為警查獲前，尚有其他販賣安非
    他命予證人甲○○之行為，及被告係為營利之意圖而販入安
    非他命之行為，是被告本件販賣第二級毒品安非他命之行為
    或意圖營利而持有安非他命之行為，均係證人甲○○為協助
    警方查緝毒品，而配合員警為設計引誘教唆之行為，核屬「
    陷害教唆」，參諸前揭最高法院判決意旨，自難科以被告販
    賣第二級毒品及意圖販賣而持有第二級毒品之罪責。是檢察
    官起訴所指於九十一年十二月一日下午九時三十分許，欲販
    賣第二毒品安非他命之犯行，自屬不能成立。至起訴事實所
    載持有第二級毒品安非他命一公克之事實，亦因被告本無營
    利而持有之犯罪意圖，係經證人甲○○配合員警而引誘唆使
    始萌營利之意圖而持有，是依前開「陷害教唆」之說明，被
    告亦不能成立意圖販賣而持有第二級毒品之犯罪。
五、綜上所述，被告販賣第二級毒品安非他命之犯行，即屬不能
    證，且依起訴事實所載亦無另成立意圖販賣而持有第二級毒
    品安非他命犯罪之餘地，此外，復查無其他積極之證據證明
    被告有公訴意旨所指之販賣第二級毒品之犯行，是被告犯罪
    即屬不能證明，揆諸前揭說明，應依法為無罪判決之諭知，
    原審未予斟酌上情，遽就被告為販賣第二級未遂罪刑之諭知
    ，於法自有未合，被告上訴否認犯罪，為有理由，原判決自
    屬無可維持，應由本院予以撤銷改判，另為被告無罪之諭知
    ，以昭平允。
六、至被告為本件欲交付安非他命予證人甲○○前持有第二級毒
    品安非他命一公克之行為部分，如前述應屬被告施用第二級
    毒品安非他命前階段之低度行為，而被告本次為警查獲之同
    時另涉施用第二級毒品安非他命之行為，業經警移送檢察官
    偵查，嗣經檢察官向法院聲請觀察、勒戒，被告經執行觀察
    、勒戒後，因認無繼續施用傾向，經福建金門地方法院檢察
    署檢察官以九十二年度毒偵字第十九號不起訴處分書為不起
    訴處分確定在案，此有桃園縣警察局龜山分局刑事案件報告
    書、台灣桃園地方法院檢察署九十一年度毒偵字第三三三七
    號偵查卷影本、福建金門地方法院檢察署九十二年度毒偵字
    第一九號偵查卷影本、原審法院九十二年度毒聲字第九三六
    號刑事卷影本各一宗附於原審卷內，可資佐參，是本件被告
    為施用而持有第二級毒品安非他命一公克之犯行，應為該福
    建金門地方法院檢察署九十二年度毒偵字第一九號不起訴處
    分書效力所及，而本件檢察官起訴書起訴效力所及者尚不包
    括被告因施用第二級毒品安非他命而持有之行為，是本件扣
    案之安非他命一公克同時為被告施用第二級毒品安非他命之
    證物，宜由檢察官另為單獨宣告沒收之聲請，以為適法，併
    此說明。
據上論斷，應依刑事訴訟法第三百六十九條第一項前段、第三百
六十四條、第三百零一條第一項，判決如主文。
本案經檢察官張金塗到庭執行職務。
中    華    民    國    97    年    8     月    29    日
                  刑事第十五庭審判長法  官  吳昭瑩
                                    法  官  李正紀
                                    法  官  李釱任
以上正本證明與原本無異。
如不服本判決，應於收受送達後十日內向本院提出上訴書狀，其
未敘述上訴之理由者並得於提起上訴後十日內向本院補提理由書
（均須按他造當事人之人數附繕本）。
                                    書記官  洪秋帆
中    華    民    國    97    年    8     月    29    日


司法院資訊處製作；財團法人民間司法改革基金會備份。
